最高法院刑事判決　　　　　　九十六年度台上字第五二五九號
上　訴　人　甲○○
　　　　　　乙○○
上列上訴人等因擄人勒贖等罪案件，經臺灣高等法院中華民國九
十六年六月二十八日第二審更審判決（九十五年度重上更(四)字第
一五七號，起訴案號：臺灣板橋地方法院檢察署九十二年度偵字
第一九五四八號）後，依職權逕送審判，視為被告已提起上訴，
本院判決如下：
    主  文
原判決撤銷，發回臺灣高等法院。
    理  由
本件原判決撤銷第一審科刑之判決，改判論處上訴人甲○○、乙
○○共同擄人勒贖而故意殺人罪刑（均處無期徒刑，褫奪公權終
身）；又論處上訴人等共同攜帶兇器竊盜罪刑（甲○○處有期徒
刑十二年，乙○○處有期徒刑十年）；固非無見。
惟查：一、有罪之判決書，其所記載之事實及理由，前後必須互
相一致，否則即屬理由矛盾，其判決當然違背法令。原判決事實
認定，甲○○於民國九十二年十月二十三日在臺北縣三重市○○
○路四三０號五樓之五房屋內，持水果刀抵住李嘉偉頸部，並與
乙○○一同以膠帶捆綁李嘉偉之手、腳使其喪失行動自由，而入
於上訴人等實力支配之下，甲○○藉詞須償還債務，向李嘉偉勒
贖新臺幣（下同）一百萬元未果，即由甲○○出手搜索李嘉偉身
上財物，取得現款八千三百元、中國信託商業銀行信用卡一張、
聯邦商業銀行金融卡一張、行動電話一支、機車鑰匙一串，交予
乙○○保管等情（原判決正本第二頁）。倘屬非虛，上訴人等似
未使用童軍繩作為強盜工具，乃原判決於理由欄六、說明：「扣
案之童軍繩一條（長約三九０公分）、膠帶一團，係被告二人所
有，業據被告二人陳明在卷，均係供犯本件二罪所用之物，依刑
法第三十八條第一項第二款規定併予宣告沒收」（原判決正本第
十四頁）；就童軍繩亦認係供犯強盜所用之物，此部分之說明與
事實認定不符，自有判決理由矛盾之違誤。二、原判決撤銷第一
審關於論處甲○○擄人勒贖而故意殺人，處死刑，褫奪公權終身
之判決；改判為無期徒刑，褫奪公權終身；其撤銷理由係以第一
審事實認定上訴人等倉促間起意殺人滅口，但於（第一審判決）
理由內卻說明自始預謀殺人，有判決理由矛盾為由（原判決正本
第十三頁），而原判決認定上訴人等擄人勒贖部分之犯罪事實及
情節，與第一審並無不同，雖原判決於理由欄六、說明：「審酌
被告二人正值壯年，本應自食其力，奮發上進，為圖得非分之財
，不僅意圖勒贖而擄人，並強盜被害人之財物，更殺害被害人寶
貴而無以回復之生命，惡性深重，殺害被害人之手段殘酷，對被
害人家屬造成莫大創痛，嚴重影響社會治安，甲○○只有二次賭
博前科（不構成累犯），尚無處以極刑之必要，及犯後避重就輕
，無何悔意之態度等一切情狀，判處如（原判決）主文第二項所
示之刑及定應執行之刑，並均依刑法第三十七條第一項之規定宣
告褫奪公權終身」（原判決正本第十三頁至第十四頁），但上開
理由僅謂：「甲○○只有二次賭博前枓」、「甲○○無處以極刑
之必要」，並未詳為明其審酌之理由，且就第一審判決所載：
「被告甲○○與被害人間本有同事情誼，被告未加珍視，反提議
犯罪，擇之作為下手對象，嚴重破壞人際間互信互賴之基礎，尤
有可訾，暨被告甲○○犯後猶屢屢飾詞卸責，未見悔意，無可宥
恕，有將其永久與人世隔離之必要」，而認應處以甲○○極刑之
情形，並未說明第一審自由裁量權之行使，如何與罪刑相當原則
之旨意相悖，確有欠缺合理性及妥適性之理由，即將甲○○擄人
勒贖而故意殺人部分，改判無期徒刑，難謂無理由不備之違法。
三、刑法第二條第一項之規定，係規範行為後法律變更所生新舊
法律比較適用之準據法。所謂行為後法律有變更者，包括構成要
件之變更而有擴張或限縮，或法定刑度之變更。行為後法律有無
變更，端視所適用處罰之成罪或科刑條件之實質內容，修正前後
法律所定要件有無不同而斷。新舊法條文之內容有所修正，除其
修正係無關乎要件內容之不同或處罰之輕重，而僅為文字、文義
之修正或原有實務見解、法理之明文化，或僅條次之移列等無關
有利或不利於行為人，非屬該條所指之法律有變更者，可毋庸依
該規定為新舊法之比較，而應依一般法律適用原則，適用裁判時
法外，即應適用刑法第二條第一項之規定，為「從舊從輕」之比
較。刑法第二十八條共同正犯之範圍，已修正限縮於共同實行犯
罪行為者始成立共同正犯，排除陰謀犯、預備犯共同正犯，新舊
法就共同正犯之範圍，既有變動，自屬行為後法律有變更，而非
僅屬文字修正，應有新舊法比較適用之問題。原判決於理由欄四
、說明：「被告二人就以上所犯二罪，均有犯意聯絡及行為分擔
，皆為正犯（刑法第二十八條於九十四年二月二日修正，九十五
年七月一日施行，於實行正犯部分施行前後並無不同，爰適用修
正後規定）」（原判決正本第十三頁），自有未當。四、原判決
事實認定：「甲○○與李嘉偉原係好萊屋房屋仲介公司同事，知
悉李嘉偉家境寬裕，復聞李嘉偉於九十二年十月間因售屋而獲利
二百萬元，竟萌生擄走李嘉偉取贖之犯意……」、「甲○○、乙
○○思及已走投無路，並為免事跡敗露，竟當場共同基於殺人滅
口之犯意……」（原判決正本第一頁、第三頁），但於理由欄說
明：「甲○○、乙○○就被告甲○○因積欠信用卡債上百萬元，
而與被告乙○○於九十二年十月中旬共同謀議……」、「乙○○
坦承……一時氣憤，才用童軍繩勒其脖子等情……」、「乙○○
嗣亦堅稱因一時氣憤才勒死被害人……」（原判決正本第十頁、
第十一頁）；就事實認定與理由說明未盡相符，自有違誤。綜上
，應認原判決仍有撤銷發回之原因。
據上論結，應依刑事訴訟法第三百九十七條、第四百零一條，判
決如主文。
中    華    民    國  九十六  年    十    月    四    日
                      最高法院刑事第十一庭
                          審判長法官  林  永  茂
                                法官  蘇  振  堂
                                法官  蕭  仰  歸
                                法官  何  菁  莪
                                法官  王  居  財
      本件正本證明與原本無異
                                      書  記  官
中    華    民    國  九十六  年    十    月   十一   日
                                                      Ｋ
